臺灣高等法院刑事判決　　　　　　　　96年度上易字第1410號
上　訴　人　臺灣臺北地方法院檢察署檢察官
上　訴　人
即　被　告　丁○○原名張城財
被　　　告　甲○○
被　　　告　己○○
上三人共同
選任辯護人　高秀枝律師
上列上訴人因被告家暴傷害案件，不服臺灣臺北地方法院95年度
易字第2184號，中華民國96年5月28日第一審判決（起訴案號：
臺灣臺北地方法院檢察署95年度偵字第2710號），提起上訴，本
院判決如下：
    主  文
原判決關於丁○○部分撤銷。
丁○○傷害人之身體，處有期徒刑月，減為有期徒刑壹月拾伍
日，如易科罰金，以銀元佰元即新臺幣玖佰元折算壹日。
其餘上訴駁回。
    事  實
一、丁○○係庚○○之配偶，與庚○○間具有家庭暴力防治法第
    三條第一款所定之家庭成員關係。於民國九十四年九月三日
    晚間十時許，於臺北市○○區○○路三段三十四巷臨三之一
    號住所二樓住處，與庚○○因故發生口角，丁○○竟基於傷
    害人身體之故意，與庚○○拉扯，徒手毆打庚○○之臉部，
    扯其頭髮、手臂，踢其腹部，致庚○○受有左上門牙牙齦撕
    裂傷、左頂部頭皮挫傷、頸前部擦挫傷及臀部挫傷等傷勢。
二、案經庚○○訴由臺北市政府警察局文山第一分局報告臺灣臺
    北地方法院檢察署檢察官偵查起訴。
    理  由
壹、撤銷改判部分：
一、上訴人即被告丁○○於原審及本院準備程序固坦承：於上揭
    時地，與其妻即告訴人庚○○發生爭執等情，惟矢口否認有
    何傷害告訴人犯行，辯稱：當時只是與告訴人發生爭吵而已
    ，並未傷害告訴人云云。經查：告訴人於上揭時地，遭被告
    丁○○毆打，致受有左上門牙牙齦撕裂傷、左頂部頭皮挫傷
    、頸前部擦挫傷及臀部挫傷等傷，業據證人即告訴人證述明
    確（原審卷二第五五頁反面，九十五年度偵字第二七一○號
    卷第五十一頁），並有臺北市立萬芳醫院所開具之家庭暴力
    事件驗傷診斷書一份（同上偵卷第十七頁）、九十六年八月
    三日復本院函暨附件等（本院卷第二五至三十頁）在卷可參
    ，參酌證人即被告丁○○之父母丙○○及戊○○均證稱：當
    時被告丁○○確實有與告訴人發生爭吵等情（同上偵卷第四
    十頁），足認告訴人當時所受之傷勢，應係被告丁○○在與
    告訴人爭吵之際所為，告訴人指訴有證據可佐，堪予採信，
    被告空言否認，不足採信，至於證人乙○○證稱：我沒看到
    有人打告訴人，不太曉得她身上有受傷等語（原審卷二第五
    九頁正反面），按告訴人確有傷勢，而證人卻不知曉，顯見
    其對此事，或因事不關己，而未予注意，因此，其不知或未
    見之陳述，尚難遽採為有利被告丁○○之證據。本案事證明
    確，被告丁○○犯行洵堪認定。
二、被告丁○○行為後，刑法於九十四年二月二日修正公布，並
    自九十五年七月一日起施行。按行為後法律有變更者，適用
    行為時之法律，但行為後之法律有利於行為人者，適用最有
    利於行為人之法律，刑法第二條第一項定有明文。茲本條係
    規範行為後法律變更所生新舊法律比較適用之準據法，本身
    尚無新舊法比較之問題，於新法施行後，應一律適用新法第
    二條第一項之規定，為「從舊從輕」之比較（最高法院九十
    五年五月二十三日九十五年度第八次刑事庭會議決議參照）
    。其中，修正後之刑法第三十三條第五款既已將罰金刑之最
    低額由銀元一元即新臺幣三元，提高為新臺幣一千元，比較
    新、舊法結果，自以被告行為時即修正前之刑法第三十三條
    第五款規定較有利於被告，應依刑法第二條第一項前段，適
    用修正前之刑法第三十三條第五款之規定論科。至於刑法第
    二條第一項之規定，係規範行為後「法律變更」所生新舊法
    比較適用之準據法。故如新舊法處罰之輕重相同，即無比較
    適用之問題，非此條所指之法律有變更，即無本條之適用，
    應依一般法律適用原則，適用裁判時法（最高法院九十五年
    十一月七日第二十一次刑事庭會議決議參照），而被告行為
    後，刑法施行法業於九十五年六月十四日增訂公布第一條之
    一，其中第一項規定：「中華民國九十四年一月七日刑法修
    正施行後，刑法分則編所定罰金之貨幣單位為新臺幣」，第
    二項前段則規定：「九十四年一月七日刑法修正時，刑法分
    則編未修正之條文定有罰金者，自九十四年一月七日刑法修
    正施行後，就其所定數額提高為三十倍」，惟依被告行為時
    之法律即罰金罰鍰提高標準條例第一條前段，業將刑法分則
    罪名法定刑之罰金所定數額提高十倍，再由銀元換算為新臺
    幣之結果，刑法第二百七十七條第一項法定刑之罰金數額並
    無不同，對被告而言尚無有利或不利之情形，揆諸前揭說明
    ，自不生新舊法比較之問題，應依一般法律適用原則，適用
    裁判時法即刑法施行法第一條之一第一項、第二項前段之規
    定，而不再適用罰金罰鍰提高標準條例第一條前段（本院及
    其所屬法院九十五年十二月刑事法律座談會討論結論參照）
    ，併此敘明。而被告丁○○與告訴人係夫妻，業據其自承無
    誤，具有家庭暴力防治法第三條第一款所定之家庭成員關係
    ，故核被告丁○○所為，係犯刑法第二百七十七條第一項普
    通傷害罪。又被告丁○○犯行係在九十六年四月二十四日之
    前，依規定，應予減刑。
三、原審以事證明確，予以論罪科刑，固非無見，惟未及適用中
    華民國九十六年罪犯減刑條例規定，予以減刑，尚有未洽，
    公訴人循告訴人請求上訴謂原審量刑過輕，被告丁○○上訴
    否認犯行，均無理由，惟原判決此部分既有上述可議之處，
    即屬不能維持，應由本院撤銷改判，爰審酌告訴人傷勢、與
    告訴人係夫妻，僅因細故即傷害告訴人及其他一切情狀，量
    處有期徒刑三月，並依中華民國九十六年罪犯減刑條例第二
    條第一項第三款中華民國九十六年罪犯減刑條例第二條第一
    項第三款、第七條規定，減為有期徒刑一月十五日。末查，
    被告行為時之刑法第四十一條第一項前段規定：「犯最重本
    刑為五年以下有期徒刑以下之刑之罪，而受六個月以下有期
    徒刑或拘役之宣告，因身體、教育、職業、家庭之關係或其
    他正當事由，執行顯有困難者，得以一元以上三元以下折算
    一日，易科罰金。……併合處罰之數罪，均有前項情形，其
    應執行之刑逾六月者，亦同。」，又被告行為時之易科罰金
    折算標準，修正前罰金罰鍰提高標準條例第二條前段（現已
    刪除）規定，就其原定數額提高為一百倍折算一日，則被告
    行為時之易科罰金折算標準，應以銀元三百元折算一日，經
    折算為新臺幣後，應以新臺幣九百元折算為一日。惟九十五
    年七月一日修正公布施行之刑法第四十一條第一項前段則規
    定：「犯最重本刑為五年以下有期徒刑以下之刑之罪，而受
    六個月以下有期徒刑或拘役之宣告者，得以新臺幣一千元、
    二千元或三千元折算一日，易科罰金。……前項規定於數罪
    併罰，其應執行之刑未逾六月者，亦適用之。」，比較修正
    前後之易科罰金折算標準，以被告行為時之九十五年七月一
    日修正公布施行前規定，較有利於被告，依現行刑法第二條
    第一項前段應適用修正前刑法第四十一條第一項前段規定，
    而諭知易科罰金折算標準。
四、被告丁○○經合法傳喚，無正當理由不到庭，爰不待其陳述
    逕行判決。
貳、駁回上訴部份
一、公訴意旨另以：被告甲○○與己○○於九十四年九月三日晚
    間十時三十分許，在其臺北市○○區○○路三段三十四巷臨
    三之一號住所，因見庚○○與渠等父母丙○○及戊○○發生
    口角，乃分別基於傷害人身體之犯意，甲○○先以腳踢庚○○背部，復徒手毆打其頭部；己○○則以裝有重物之黑色公
    事包毆打庚○○頭部，並徒手毆打其頸部、下巴及眼睛，復
    以腳踢其腹、背等處，致庚○○受有左上門牙牙齦撕裂傷、
    左頂部頭皮挫傷、頸前部擦挫傷、尾骨骨折等傷害，因認被
    告甲○○、己○○二人涉犯刑法第二百七十七條第一項之傷
    害罪等語。
二、按犯罪事實應依證據認定之，無證據不得認定犯罪事實；不
    能證明被告犯罪者，應諭知無罪判決，刑事訴訟法第一百五
    十四條第二項、第三百零一條第一項分別定有明文。次按事
    實之認定，應憑證據，如未能發現確實之證據，或證據不足
    以證明，自不能以推測或擬制之方法，以為裁判基礎；再犯
    罪事實所憑之證據，無論係直接證據或間接證據，其為訴訟
    上之證明，須於一般人均不致有所懷疑而得確信為真實之程
    度，始得據為有罪之認定，倘其證明尚未達此程度而尚有合
    理之懷疑存在時，本諸無罪推定原則，自應為被告無罪之諭
    知；又被告否認犯罪事實所持辯解縱使不能成立，除非有確
    實證據足以證明對於被告犯罪已無合理之懷疑外，不能遽為
    有罪之認定；刑事訴訟法規定被告有緘默權，被告基於不自
    證己罪原則，既無供述之義務，亦不負自證清白之責任，不
    能因被告未能提出證據資料證明其無罪，或對於被訴之犯罪
    事實不置可否，即認定其有罪，最高法院著有九十二年度台
    上字第二五七○號判決可資參考。從而，認定被告有罪之證
    據，定需達到使事實審審判之法官有「確信」之心證時，方
    得為被告有罪之判斷，若依負追訴犯罪職責之檢察官所提出
    之證據，尚無法使事實審法官有此程度之心證時，因法院僅
    有調查而無蒐集證據之義務（最高法院九十一年度台上字第
    五八四六號判決意旨參照），且檢察官於訴訟上應負提出證
    據及說服之實質舉證責任，倘現存卷內證據尚未達有罪程度
    之確信時，自應為有利於被告之認定，最高法院亦著有九十
    二年台上字第一二八號判例可資參照。
三、本件公訴人認被告甲○○及己○○二人涉犯刑法第二百七十
    七條第一項之傷害罪，無非係以被告甲○○及己○○二人之
    供述、證人丙○○、戊○○、高綿生之證述與臺北市立萬芳
    醫院診斷證明書等為其證據。訊據被告甲○○及己○○二人
    均堅詞否認有何傷害之行為，辯稱當日並無傷害告訴人之情
    等語。經查：
  公訴人雖以被告甲○○及己○○二人之供詞為渠等犯罪之證
    據，惟被告甲○○及己○○二人於偵查中並未承認有傷害告
    訴人，另證人丙○○、戊○○及高綿生均證稱並未見到被告
    甲○○及己○○二人有傷害告訴人等語（同上偵卷第四十頁
    、第七十一頁），是公訴人以之為不利被告甲○○及己○○
    二人之證據，顯有誤會。
  證人即告訴人庚○○雖證稱被告甲○○及己○○二人確有於
    九十四年九月三日晚間十時三十分許，在其臺北市○○區○○路三段三十四巷臨三之一號住所，甲○○先以腳踢庚○○
    背部，復徒手毆打其頭部；己○○則以裝有重物之黑色公事
    包毆打庚○○頭部，並徒手毆打其頸部、下巴及眼睛，復以
    腳踢其腹、背等處之行為，當時乙○○及高綿生均有出來制
    止使其可以跑離現場云云。惟證人乙○○於原審證稱：當時
    其看到告訴人與其母親（即戊○○）在爭執，有勸了一下，
    後來就先離開，其離開時被告甲○○及己○○二人尚未返家
    等語（原審卷二第五九頁至第六十頁），核與證人高綿生證
    稱：當時因為告訴人與其岳母（即戊○○）在爭執，所以有
    勸了一下，後來勸不動就先離去等語相符（見上開偵卷第七
    十一頁）。是告訴人指稱遭被告甲○○及己○○二人毆打之
    際，乙○○及高綿生有出來制止等情，即乏依據，告訴人此
    部分有指訴顯有瑕疵，且無旁證可佐，不能採信。
  至於臺北市立萬芳醫院診斷證明書及家庭暴力事件驗傷診斷
    書，固足證明告訴人確有受該等傷勢，然尚不能推認係被告
    甲○○及己○○二人所為。
四、綜上，公訴人所提證據尚不足證明，被告甲○○及己○○二
    人傷害告訴人，依法即應為無罪之諭知。原審本此理由，而
    為無罪判決，核無違誤，公訴人循告訴人請求，空言指摘，
    未提證據佐證，為無理由，應予駁回。
據上論斷，應依刑事訴訟法第三百七十一條，第三百六十九條條
第一項前段、第三百六十八條，第三百六十四條，第二百九十九
條第一項前段、刑法第二條第一項、第二百七十七條第一項，修
正前刑法第四十一條第一項前段，刑法施行法第一條之一，修正
前罰金罰鍰提高標準條例第二條，現行法規所定貨幣單位折算新
臺幣條例第二條，中華民國九十六年罪犯減刑條例第二條第一項
第三款，第七條，判決如主文。
本案經檢察官姜貴昌到庭執行職務。
中　　華　　民　　國　　96　　年　　10　　月　　5 　　日
 　　　　　       刑事第十八庭審判長法　官　溫耀源
                                    法　官　陳健順
                                    法　官　周政達
以上正本證明與原本無異。
不得上訴。
                                    書記官  莊昭樹
中　　華　　民　　國　　96　　年　　10　　月　　5 　　日
附錄：本案論罪科刑法條全文
中華民國刑法第277條
（普通傷害罪）
傷害人之身體或健康者，處3年以下有期徒刑、拘役或1千元以下
罰金。
犯前項之罪因而致人於死者，處無期徒刑或7年以上有期徒刑；
致重傷者，處3年以上10年以下有期徒刑。
